臺灣高等法院民事判決
109年度上字第430號
上  訴  人  陳泓錡  
訴訟代理人  莊秉澍律師
複  代理人  陳建寰律師
被  上訴人  佳昌大都會第九期大廈管理委員會

法定代理人  周寶鴦  
訴訟代理人  林舒婷律師
            謝雨靜律師
上列當事人間請求修復漏水等事件，上訴人對於中華民國109年1
月9日臺灣新北地方法院108年度訴字第1459號第一審判決提起上
訴，並為訴之追加，本院於109年9月22日言詞辯論終結，判決如
下：
    主      文
上訴及追加之訴均駁回。
第二審訴訟費用（含追加之訴部分）由上訴人負擔。
    事實及理由
壹、程序方面
    按第二審訴之變更或追加，非經他造同意不得為之，但請求
    之基礎事實同一者，不在此限，民事訴訟法第446條第1項、
    第255條第1項第2款定有明文。查，上訴人就請求被上訴人
    給付新臺幣（下同）185,000元、55,000元本息部分（即實
    體方面一、上訴人之主張㈢、㈣部分），於原審主張之請求權
    基礎為公寓大廈管理條例第10條、住戶規約第12條、民法第
    231條規定，嗣於本院追加民法第176條為請求權基礎（見本
    院卷第168頁）；另就請求被上訴人給付30萬元本息部分（
    即實體方面一、上訴人之主張㈥部分），於原審主張之請求
    權基礎為住戶規約第15條，嗣於本院追加民法第179條為請
    求權基礎（見本院卷第168頁），經核上開追加之訴與原訴
    請求之基礎事實均屬同一，揆諸前揭法條規定，自可准許。
貳、實體方面
一、上訴人主張：
　㈠上訴人於民國95年1月19日購買新北市○○區○○路000號第0層全
    部（面積450坪，後經隔間為0樓、0樓之0至0樓之00，下合
    稱系爭房屋），並委託訴外人即上訴人之父陳中鵬雇工隔間
    裝修、監工、管理。嗣經陳中鵬將系爭房屋隔間後，發現其
    中13戶之上方有約50公分、120公分寬闊之公共管道間洞口
    ，內有匯集之排水管、給水管、化糞管在0樓呈90度轉彎，
    遂請被上訴人當時財務委員楊秋株察看後，雇工進行管道間
    缺口封閉工程，並於95年8月15日完工，且已支付工程款598
    ,000元。爰依民法第176條規定，請求被上訴人給付上訴人
    上開金額。
　㈡前述管道間缺口封閉工程完工後，又發現漏水情形，經陳中
    鵬及上訴人多次向被上訴人反應，均未見處理，遂於97年8
    月間自行雇工施作防水補強措施，並於97年9月3日支付工程
    款21萬元。爰依民法第176條規定，請求被上訴人給付上訴
    人此項金額。
　㈢上訴人另發現系爭房屋之玻璃帷幕連接外牆處有滲水情形，
    然經陳中鵬及上訴人向被上訴人反應，均無任何作為，遂於
    100年5、6月間自行設置氣密窗以防止漏水，為此共支付工
    程款185,000元。爰依民法第176條、公寓大廈管理條例第10
    條、住戶規約第12條、民法第231條規定，請求被上訴人給
    付上訴人上開金額。
　㈣系爭房屋0樓之0、之00因管道間漏水問題仍無法解決，且經
    上訴人催告被上訴人處理，均未獲回應，遂於106年7月間雇
    工以水盤接水再導入洗手間排水孔之方式處理，並於106年7
    月4日付清工程款55,000元。爰依民法第176條、公寓大廈管
    理條例第10條、住戶規約第12條、民法第231條規定，請求
    被上訴人給付上訴人上開金額。　
　㈤陳中鵬業於100年3月14日繳納20萬元之管理費予被上訴人當
    時之總幹事簡金木，復於同年3月20日委託訴外人莊春綢交
    付20萬元管理費予被上訴人環保委員李許寶春，然被上訴人
    竟於105年4月27日，以上訴人欠繳96年9月起至104年12月止
    共計36萬元管理費為由，向臺灣桃園地方法院（下稱桃園地
    院）聲請核發支付命令，上訴人為避免興訟，已於105年12
    月3日匯款予被上訴人，爰依民法第179條規定，請求被上訴
    人將前述40萬元退還上訴人。
　㈥陳中鵬為施作系爭房屋隔間及裝修工程，曾依被上訴人當時
    之總幹事王木水之要求，於95年3月20日繳納保證金30萬元
    ，惟至今仍未返還，爰依住戶規約第15條約定，請求被上訴
    人如數返還；又倘認上述30萬元為管理費，則屬溢繳，爰依
    民法第179條規定請求返還。
　㈦系爭房屋0樓之0及之00原已出租，然因公共管道漏水問題而
    解約，之後長達9年11個月均無法出租，上訴人因此受有共
    計2,499,000元之租金損失，爰依公寓大廈管理條例第10條
    、住戶規約第12條、民法第231條之規定，請求被上訴人給
    付上訴人上開金額。
　㈧綜上所述，上訴人爰依前揭規定，請求：㈠被上訴人應給付上
    訴人598,000元、21萬元、185,000元、55,000元，及其中59
    8,000元自95年8月15日起、21萬元自97年9月3日起、185,00
    0元自100年6月15日起、55,000元自106年7月4日起，各至清
    償日止，按年息5%計算之利息。㈡被上訴人應給付上訴人40
    萬元，及自105年12月3日起至清償日止，按年息5%計算之利
    息。㈢被上訴人應給付上訴人30萬元，及自96年7月1日起至
    清償日止，按年息5%計算之利息。㈣被上訴人應給付上訴人2
    ,499,000元，及自起訴狀繕本送達之日起至清償日止，按年
    息5%計算之利息。
二、被上訴人則以：陳中鵬曾以其為系爭房屋實質所有權人為由
    ，訴請被上訴人返還保證金538,000元、修繕工程款993,000
    元、承攬報酬30萬元、管理費40萬元、租金損失2,268,000
    元，並經本院106年度上字第1607號（下稱前案）判決確定
    ，上訴人於本件竟主張相關費用均為其支出，顯無可採；被
    上訴人否認有公共管道缺口、漏水及外牆滲漏水之情事，亦
    否認上訴人所提各項修繕費用單據之形式真正，被上訴人自
    無給付上訴人相關修繕費用之義務；陳中鵬於100年3月14日
    所繳納之95年4月至96年8月管理費，業由簡金木於當天開立
    收據，上訴人或陳中鵬並無於100年3月20日再次繳納管理費
    之情事，被上訴人自無溢收或不當得利；另上訴人所稱已繳
    納30萬元施工保證金或管理費部分，則未據其提出相關繳納
    證明，自不足採信；上訴人既無法證明係公共管道發生漏水
    情事，且被上訴人就上訴人提出之租賃契約均否認形式真正
    ，自難認被上訴人應就上訴人所稱租金損失負賠償之責，況
    上訴人於97年5月即催告被上訴人修繕公共管道，卻遲至106
    年7月始修繕完成，就損害之擴大，亦與有過失等語，資為
    抗辯。
三、原審就上訴人第一審之請求，為其全部敗訴之判決。上訴人
    不服，提起上訴，並追加前述請求權基礎而聲明：㈠原判決
    廢棄。㈡被上訴人應給付上訴人598,000元、21萬元、185,00
    0元、55,000元，及其中598,000元自95年8月15日起、21萬
    元自97年9月3日起、185,000元自100年6月15日起、55,000
    元自106年7月4日起，各至清償日止，按年息5%計算之利息
    。㈢被上訴人應給付上訴人40萬元，及自105年12月3日起至
    清償日止，按年息5%計算之利息。㈣被上訴人應給付上訴人3
    0萬元，及自96年7月1日起至清償日止，按年息5%計算之利
    息。㈤被上訴人應給付上訴人2,499,000元，及自起訴狀繕本
    送達之日起至清償日止，按年息5%計算之利息。㈥願供擔保
    請准宣告假執行。被上訴人則答辯聲明：㈠上訴及追加之訴
    均駁回。㈡如受不利判決，願供擔保請准宣告免為假執行。
四、兩造不爭執事項（見本院卷第111頁）：
　㈠上訴人原為佳昌大都會第九期大廈門牌號碼新北市○○區○○路0
    00號0樓、0樓之0到0樓之00之區分所有權人，後陸續移轉部
    分建物所有權予他人。
　㈡上訴人之父陳中鵬曾對被上訴人提起返還保證金等訴訟，業
    經本院以106年度上字第1607號判決確定在案。　
五、本院之判斷
　　兩造均同意簡化本件爭點之項目（本院卷第119-120頁），
    茲分述如下：：
　㈠上訴人依民法第176條規定，請求被上訴人給付598,000元，
    有無理由？
　  上訴人雖主張由陳中鵬雇工施作之管道間缺口封閉工程，因
    屬大樓之公共管道，本應由被上訴人負責修繕，是上訴人自
    行雇工施作，並支付工程款598,000元，自得依民法第176條
    規定，請求被上訴人返還云云，並提出估價單1件為證（見
    原法院108年度重司調字第136號卷〈下稱調解卷〉第25頁）。
    然：
　1.查陳中鵬曾於前案主張此部分修繕費用為其支出，且上訴人
    於該案中為陳中鵬之訴訟代理人，亦為相同之主張等情，業
    經本院調取前案卷宗查明無誤，並有前案判決在卷足考（見
    調解卷第97-115頁），是上訴人於本件改稱前述工程款598,
    000元為其所支付云云，既未能提出明確之事證，復與其與
    陳中鵬在前案之主張矛盾，真實性已堪質疑。
　2.且查，證人即施工人員葉印童已於前案證稱：「…發生漏水
    問題的管道並不是大型管道間的公共管道，只是大約直徑十
    幾公分的水管。…」等語（見本院卷第191頁），自難認上訴
    人所稱之修繕範圍，係屬共用之公共管線；而上訴人復未能
    提出其他證據，以證明其所指漏水或有缺口之管線係屬全體
    區分所有權人共用之管線，則其主張係為被上訴人管理事務
    ，而施作前述管道間缺口封閉工程，並依民法第176條之規
    定，請求被上訴人給付修繕費用598,000元，自屬無據，難
    予准許。
　㈡上訴人依民法第176條規定，請求被上訴人給付21萬元，有無
    理由？
　  上訴人另主張前述管道間缺口封閉工程完工後，又發現公共
    管道有漏水情形，惟被上訴人均拒不處理，上訴人遂自行雇
    工施作防水補強措施，共支付工程款21萬元，自得依民法第
    176條規定，請求被上訴人返還云云，並提出手寫單據1件為
    證（見調解卷第29頁）。然：
　1.查陳中鵬曾於前案主張此部分修繕費用為其支出，且上訴人
    於該案件中為陳中鵬之訴訟代理人，亦為相同之主張等情，
    業經本院調取前案卷宗查明無誤，並有前案判決在卷足考（
    見調解卷第97-115頁），是上訴人於本件改稱前述工程款21
    萬元為其所支付云云，既未能提出明確之事證，復與其與陳
    中鵬在前案之主張矛盾，真實性已堪質疑。
　2.且承前所述，上訴人並無法證明其所稱漏水及維修之位置，
    係屬共用之公共管線，則其主張係為被上訴人管理事務，而
    施作前述防水補強措施，並依民法第176條之規定，請求被
    上訴人給付修繕費用21萬元，自難認有據，無從准許。　
　㈢上訴人依民法第176條規定、公寓大廈管理條例第10條、住戶
    規約第12條、民法第231條規定，請求被上訴人給付185,000
    元，有無理由？
　　上訴人主張系爭房屋之玻璃帷幕連接外牆處有滲水情形，此
    應屬被上訴人應負責修繕之範圍，然被上訴人均拒不處理，
    上訴人遂自行設置氣密窗以防止漏水，為此共支付工程款18
    5,000元，自得依民法第176條、公寓大廈管理條例第10條、
    住戶規約第12條、民法第231條規定，請求被上訴人返還云
    云，並提出照片、估價單等為證（見調解卷第31、33頁）。
    然：
　1.查陳中鵬曾於前案主張此部分修繕費用為其支出，且上訴人
    於該案件中為陳中鵬之訴訟代理人，亦為相同之主張等情，
    業經本院調取前案卷宗查明無誤，並有前案判決在卷足考（
    見調解卷第97-115頁），是上訴人於本件改稱前述工程款18
    5,000元為其所支付云云，既未能提出明確之事證，復與其
    與陳中鵬在前案之主張矛盾，真實性自堪質疑。　
　2.再查，上訴人雖主張前述漏水之原因，係因玻璃帷幕連接外
    牆處施工不良，而外牆係屬大樓之共用部分，故應由被上訴
    人負責修繕云云，且證人即施作鋁窗之人員林煜晟亦於前案
    證稱：「是上訴人（即陳中鵬）請我去做上訴人家中的鋁窗
    ，他家○樓帷幕牆外面的大理石在漏水，要在漏水的大理石
    外面加裝一層鋁窗。」、「（是否知道漏水的原因？為何漏
    水的改善要加裝鋁窗？）因為社區外牆大理石接縫處的矽力
    康已經氧化，水就是從那個接縫處進來。因為矽力康就是防
    水劑，如果氧化硬化就沒有防水功能。」、「（為何改善漏
    水的方式不是就已經氧化的矽力康重新填補施作？）那就是
    社區應該處理的，我只有處理改善上訴人的○樓部分。」等
    語（見本院卷第185-187頁），然證人林煜晟僅為施作鋁窗
    之人員，對於漏水之原因有無判斷之專業能力，容有疑義，
    是上訴人主張係因共用部分之外牆施工不良而導致漏水乙節
    ，已難遽採；且依證人林煜晟所述，上訴人雇工施作之項目
    係在系爭房屋裝設防水氣密窗，而非修復漏水，此舉或可收
    防止漏水進入室內之效，然究非修繕漏水之必要方式，自難
    認上訴人前述設置防水氣密窗之行為，係為被上訴人管理事
    務，或屬修復漏水之必要作為，是上訴人依民法第176條、
    公寓大廈管理條例第10條、住戶規約第12條、民法第231條
    規定，請求被上訴人給付185,000元，亦難認可採。
　㈣上訴人依民法第176條規定、公寓大廈管理條例第10條、住戶
    規約第12條、民法第231條規定，請求被上訴人給付55,000
    元，有無理由？
　　上訴人雖主張系爭房屋0樓之0、之00因管道間漏水問題仍無
    法解決，故其又於106年7月間雇工以水盤接水再導入洗手間
    排水孔之方式處理，共支出工程款55,000元云云，並提出估
    價單1份為證（見調解卷第45頁）。然承前所述，上訴人既
    無法證明其所稱管道間發生漏水之位置，係屬共用之公共管
    線，則其主張係為被上訴人管理事務，而施作前述疏導工程
    ，或被上訴人有拒不修繕共用部分之情事，致其受有支出前
    開工程費用之損害，而依民法第176條、公寓大廈管理條例
    第10條、住戶規約第12條、民法第231條規定，請求被上訴
    人給付55,000元，自均屬無據，難予准許。
　㈤上訴人依民法第179條規定，請求被上訴人給付40萬元，有無
    理由？
　  上訴人主張陳中鵬業於100年3月14日為上訴人繳納20萬元之
    管理費予被上訴人總幹事簡金木，復於同年3月20日委託訴
    外人莊春綢交付20萬元管理費予被上訴人環保委員李許寶春
    ，然被上訴人竟於105年4月27日，以上訴人欠繳96年9月起
    至104年12月止共計36萬元管理費為由，向桃園地院聲請核
    發支付命令，上訴人並已於105年12月3日匯款予被上訴人，
    是被上訴人收取之前述40萬元顯屬不當得利等情，雖據其提
    出100年3月14日管理費收據、內容記載李許寶春於100年3月
    20日收取20萬元之紙條、李許寶春於前案作證之筆錄、支付
    命令聲請狀、社區管理費繳費單等為證（見調解卷第47-61
    頁）。然查：
　1.證人簡金木曾於原審到庭證稱：伊於100年3月14日跟李許寶
    春一起向大樓旁邊做衣服的女人拿20萬元，那個女人跟上訴
    人的父親認識，伊拿到後有寫收據給上訴人的父親，並在當
    天把20萬元存到被上訴人的帳戶，該20萬元係繳納95年4月
    至96年8月之管理費，伊只有拿這一次20萬元管理費，並無1
    00年3月20日再次收取管理費20萬元，或陳中鵬自行拿20萬
    元至辦公室繳交之事等語（見原審卷第118-121頁），核與
    李許寶春於前案作證時證稱：伊曾與總幹事簡金木一起去「
    阿綢」家拿20萬元管理費，該20萬元有入帳，有開收據等語
    相符（見本院卷第175頁），復有管理委員會收費收據、被
    上訴人存摺影本、收費一覽表等在卷可憑（見調解卷第47頁
    、本院卷第197、199頁、原審卷第171頁），自足認上訴人
    僅曾於100年3月14日透過陳中鵬委託莊春綢繳交20萬元管理
    費，而無於100年3月20日再次繳交20萬元之情事甚明。
　2.上訴人雖另提出內容記載李許寶春於100年3月20日收取20萬
    元之紙條（見調解卷第49頁），並主張李許寶春於前案作證
    乃稱與簡金木至「阿綢」家收取20萬元之日期為100年3月20
    日，顯見上訴人尚曾於100年3月20日繳納20萬元管理費云云
    。然上訴人業已自承上開紙條並非李許寶春所書寫及簽名，
    而係由訴外人陳素姬繕寫（見原審卷第29-30頁、本院卷第6
    7頁），是上訴人以前揭紙條，主張李許寶春曾另於100年3
    月20日收取20萬元管理費云云，自不足採信。至李許寶春於
    前案作證時雖曾稱係於100年3月20日收到20萬元管理費，然
    其亦稱當天有開收據，伊只收過一次20萬元管理費，時間應
    係在收據所載的日期等語（見本院卷第175、177頁），而觀
    諸該收據所載日期為100年3月14日（見調解卷第47頁），足
    徵李許寶春所稱與簡金木共同收取20萬元之時點，應為被上
    訴人帳戶確有現金存入且經簡金木開立收據之100年3月14日
    ，而非100年3月20日。
  3.另證人莊春綢雖於原審證稱：陳中鵬曾於100年3月20日拿45
    萬元給伊，其中25萬元係伊向陳中鵬借貸，剩下20萬元要繳
    管理費，後來有一個叫什麼春的委員跟伊拿20萬元，伊確定
    是100年3月20日拿到45萬元等語（見原審卷第164頁），惟
    陳中鵬於莊春綢所提另案確認本票債權不存在訴訟中（第一
    審案號：臺灣新北地方法院103年度重簡字第1119號、第二
    審案號：同上院103年度簡上字第362號），係主張上述45萬
    元乃由訴外人陳利源於100年3月24日至農會提領44萬元，再
    加上自身現金1萬元後，於當天交付莊春綢共計45萬元，其
    中20萬元係用以繳納管理費云云，此有該案判決存卷可參（
    見原審卷第114之1-114之5、125-128頁），上開主張與莊春
    綢於原審證稱係於100年3月20日收取現金45萬元乙節，時間
    上顯有不符，是莊春綢前揭證詞就時間點部分，是否正確無
    誤，即屬有疑；另參以卷附陳利源之農會存摺影本（見原審
    卷第129-133頁），固可見100年3月24日確有提領現金44萬
    元之紀錄，然綜觀上開存摺影本顯示之存提款情形，甚為密
    集頻繁，且100年3月14日亦有提領現金100萬元、30萬元之
    紀錄，則上訴人於事隔多年後，竟能明確指認每次現金提領
    之用途，亦不無可疑，自無從僅以莊春綢之前揭證詞及上述
    存摺提款紀錄，遽認上訴人確有於100年3月20日再次交付20
    萬元管理費之事實。此外，上訴人復無法提出其他證據，以
    證明其曾有另於100年3月20日交付20萬元管理費之情事，其
    此部分主張，自難認可採。
　4.綜上所述，上訴人於100年3月14日繳納之20萬元，係用以清
    償其積欠之95年4月至96年8月管理費，被上訴人受領該款項
    ，自非不當得利。且上開款項與上訴人嗣於105年間，因被
    上訴人就其積欠之96年9月至104年12月管理費向桃園地院聲
    請核發支付命令，而向被上訴人所為之給付，並無重複，上
    訴人亦無法證明有另於100年3月20日再繳納20萬元之情事，
    是上訴人主張被上訴人溢收管理費，並請求返還40萬元，自
    屬無據，不應准許。
　㈥上訴人依住戶規約第15條（如為施工保證金）、民法第179條
    （如為管理費之溢繳）規定，請求被上訴人給付30萬元，有
    無理由？
　　上訴人主張其為施作系爭房屋隔間及裝修工程，曾由陳中鵬
    於95年3月20日繳納施工保證金30萬元予被上訴人，惟至今
    仍未返還，又倘認該30萬元係為繳納管理費，亦屬溢繳等情
    ，無非以其提出之保證書乙件為據（見調解卷第67頁），然
    ：
　1.查陳中鵬曾於前案主張上開30萬元為其支出，且上訴人於該
    案件中為陳中鵬之訴訟代理人，亦為相同之主張等情，業經
    本院調取前案卷宗查明無誤，並有前案判決在卷足考（見調
    解卷第97-115頁），是上訴人於本件改稱此部分款項為其所
    支付云云，既未能提出明確之事證，復與其與陳中鵬在前案
    之主張矛盾，真實性自堪質疑。
　2.且觀諸上開保證書之內容為：「一、欠繳管理費貳拾玖萬捌
    仟元正，限96年4月10日前繳清，否則自願放棄施工權利，
    任憑管委會之決議辦理。…具結人：陳中鵬3/21」（見調解
    卷第67頁），除金額與上訴人所稱30萬元不符外，依其文義
    所示，亦難認上訴人或陳中鵬已於簽立該保證書時繳付298,
    000元，該證明書自無從證明上訴人有繳納30萬元保證金或
    管理費之情事。至上訴人所稱上開保證書之內容均為被上訴
    人當時之總幹事王木水所杜撰，陳中鵬係因不識字而簽名，
    實際上陳中鵬業已繳納30萬元之保證金予王木水，否則被上
    訴人不會同意上訴人繼續施工等情，並未據其提出任何證據
    ，以實其說，自無從採信。
　3.從而，上訴人既未能證明有於96年3月21日繳納30萬元予被
    上訴人之事實，則其依住戶規約第15條或民法第179條規定
    ，請求被上訴人返還30萬元，自均無從准許。
　㈦上訴人依公寓大廈管理條例第10條、住戶規約第12條、民法
    第231條規定，請求被上訴人給付2,499,000元，有無理由？
　　上訴人主張因被上訴人拒不修繕公共管道之漏水問題，致上
    訴人受有系爭房屋0樓之0及之00無法出租之租金損失共計2,
    499,000元云云，雖據其提出房屋租賃契約書2件為證（見調
    解卷第35-42頁），然承前所述，上訴人並未能證明其所稱
    管道間發生漏水之位置，係屬共用之公共管線，自難認被上
    訴人有何未盡修繕義務之情事，是上訴人依公寓大廈管理條
    例第10條、住戶規約第12條、民法第231條之規定，請求被
    上訴人賠償租金損失2,499,000元，即非有據，不應准許。
六、綜上所述，上訴人本於前揭請求權基礎，請求：㈠被上訴人
    應給付上訴人598,000元、21萬元、185,000元、55,000元，
    及其中598,000元自95年8月15日起、21萬元自97年9月3日起
    、185,000元自100年6月15日起、55,000元自106年7月4日起
    ，各至清償日止，按年息5%計算之利息。㈡被上訴人應給付
    上訴人40萬元，及自105年12月3日起至清償日止，按年息5%
    計算之利息。㈢被上訴人應給付上訴人30萬元，及自96年7月
    1日起至清償日止，按年息5%計算之利息。㈣被上訴人應給付
    上訴人2,499,000元，及自起訴狀繕本送達之日起至清償日
    止，按年息5%計算之利息，均乏依據，不應准許。從而原審
    所為上訴人敗訴之判決，並無不合。上訴論旨指摘原判決不
    當，求予廢棄改判，為無理由，應駁回其上訴。另上訴人所
    為追加之訴，亦無理由，應併駁回之。
七、本件事證已臻明確，兩造其餘之攻擊或防禦方法及所用之證
    據，經本院斟酌後，認為均不足以影響本判決之結果，爰不
    逐一論列，附此敘明。
八、據上論結，本件上訴及追加之訴均無理由，依民事訴訟法第
    449條第1項、第78條，判決如主文。
中　　華　　民　　國　　109 　年　　10　　月　　13　　日
                  民事第二十庭  
                        審判長法  官  周祖民
                              法  官  鄭威莉
                              法  官  馬傲霜
正本係照原本作成。
如不服本判決，應於收受送達後20日內向本院提出上訴書狀，其
未表明上訴理由者，應於提出上訴後20日內向本院補提理由書狀
（均須按他造當事人之人數附繕本）上訴時應提出委任律師或具
有律師資格之人之委任狀；委任有律師資格者，另應附具律師資
格證書及釋明委任人與受任人有民事訴訟法第466條之1第1項但
書或第2項（詳附註）所定關係之釋明文書影本。如委任律師提
起上訴者，應一併繳納上訴審裁判費。
中　　華　　民　　國　　109 　年　　10　　月　　13　　日

    　　　　　　　　　　　　　書記官  崔青菁
附註：
民事訴訟法第466條之1（第1項、第2項）：
對於第二審判決上訴，上訴人應委任律師為訴訟代理人。但上訴
人或其法定代理人具有律師資格者，不在此限。
上訴人之配偶、三親等內之血親、二親等內之姻親，或上訴人為
法人、中央或地方機關時，其所屬專任人員具有律師資格並經法
院認為適當者，亦得為第三審訴訟代理人。